【裁判字號】    89,自,359
【裁判日期】    900904
【裁判案由】    誣告
【裁判全文】
臺灣臺南地方法院刑事判決                          八十九年度自字第三五九號
    自  訴  人  乙○○
    自訴代理人  尤中瑛律師
    被      告  甲○○
右列被告因誣告案件，經自訴人提起自訴，本院判決如左：
    主  文
甲○○意圖他人受刑事處分，向該管公務員誣告，處有期徒刑捌月，緩刑貳年。
    事  實
一、甲○○與乙○○原係男、女朋友關係，雙方於民國八十八年九月底因故分手。甲
    ○○明知(一)其存摺內之五千元係其將大眾商業銀行提款卡交由乙○○於八十八年
    七月十五日在花蓮第二信用合作社提領後給付乙○○母親蕭阿甜，以感謝前居住
    於乙○○家中，受乙○○母親蕭阿甜照料之回饋，並非乙○○盜領。(二)其所有以
    台南市第六信用合作社金華分社為付款人，帳號０二六二八─八０，票號000
    0000號之空白支票，係於八十八年八月間借予乙○○使用，並非乙○○竊取
    。竟虛構事實，指稱乙○○竊取其大眾商業銀行提款卡盜領五千元，並竊取上開
    支票後偽造後行使，先於八十八年十月二十八日具狀向臺灣臺南地方法院檢察署
    提出告訴（八十八年度偵字第一三四二五號）後，再於八十八年十二月十六日具
    狀向本院提起自訴（八十八年度自字第五二四號），意圖使乙○○受刑事處分，
    而向該管公務員誣告。
二、案經自訴人提起自訴。
    理  由
一、訊據被告甲○○矢口否認有何誣告犯行，辯稱：當時只有我跟他住在一起，東西
    丟了，我認為是他偷的云云。惟查：
  (一)就竊取大眾銀行提款卡盜領存款五千元部分：
    1.按甲○○與乙○○在舞廳相識後，自八十八年三月起，便同居共財。同居期間
      ，甲○○在台南縣永康市仍有經營日本美娜化粧品，並有自訴人交付之名片乙
      張為憑。在兩造來往期間，乙○○曾為甲○○介紹化粧品買賣達十餘萬元，頗
      有利潤。故甲○○為答謝乙○○母親，在伊居住乙○○家中，受乙○○母親照
      料之回饋，遂交付伊所有之大眾銀行提款卡予乙○○，並告知密碼後，要乙○
      ○提領五千元予乙○○母親蕭阿甜以作為分紅使用，此亦經證人蕭阿甜在偵查
      中證述屬實，衡情乙○○以甲○○之提款卡提領五千元，應無盜領之可言。
    2.依附卷之華信航空公司函查之紀錄顯示：八十八年七月十五日甲○○與乙○○
      確有搭乘該公司七九三三次班機，自高雄飛抵花蓮，且甲○○甲○○亦有託運
      行李紀錄，此與乙○○於前案中所陳：伊曾為甲○○介紹化粧品買賣，而由甲
      ○○攜往花蓮交貨情形相符。再者，系爭大眾銀行存款五千元是在花蓮二信提
      款機被提領，提款日期為八十八年七月十五日，而兩造在同日的確有同時在花
      蓮出現，核與證人蕭阿甜證述，「那時告訴人（即甲○○）在我家有表示說五
      千元要給我，說我兒子賣化粧品」等情（見原偵查卷第六十頁）相符。益徵系
      爭五千元並非乙○○竊取提款卡盜領。
  (二)關於偽造系爭支票部分：
    1.被告甲○○於前案中陳稱，系爭六四三０三號支票係由乙○○竊走並偽填日期
      及金額後提示，而自訴人在八十八年九月十五日（見自訴狀所載）欲簽發支票
      時，才發現支票及票根均不翼而飛（見前案八十九年一月六日訊問筆錄）云云
      。然查系爭支票之印鑑章確係由甲○○用印，此為兩造所不爭執之事實。而依
      使用支票之經驗法則觀之，支票發票人並無在空白支票上事先蓋妥印鑑章之理
      ，以免遺失遭人提示而盜領存款，甲○○所稱系爭支票係事先蓋好章備用，所
      指訴已與常理不合。
    2.再者，甲○○稱，發現系爭支票票號六四三０三號被竊走之日期為八十八年九
      月十五日，且係因甲○○要開支票時，才發現之。依此推論，凡票號在系爭支
      票票號順序後面之支票，其簽發日期，當在八十八年九月十五日以後，方符證
      據法則。然則甲○○在八十九年一月六日補充自訴理由狀證三所檢附二十一紙
      支票中，其中票號六四三０四號，兌現日期為八十八年八月廿三日；票號六四
      三０五號，兌現日期為八十八年七月十九日；票號六四三一一號，兌現日期為
      八十八年八月廿五日；票號六四三０六號、兌現日期為八十八年八月四日。由
      以上四張票號順序均在系爭被偽造支票後面，且兌現日期均早於九月十五日來
      看，甲○○至少在八十八年八月間，便已將上開四張支票簽發並交付他人，從
      而自訴人當無在九月十五日因為要簽發支票，才發現系爭支票被竊之理。換言
之，從上開四張票號順序在後之支票兌現日期來看，甲○○應早已知悉系爭支
      票之流向，而非如甲○○所言，伊在九月十五日始發現支票被竊。
    3.再查，系爭支票係由乙○○之姐陳秀美寄還之事實，有退票通知書及限時掛號
      函件執據附卷為憑，且經陳秀美到庭證述無誤，而自訴人在偵查中，亦坦承系
      爭支票確係陳秀美寄還予伊。而觀之系爭支票係案外人謝陳彩雲提示兌現，並
      非由乙○○亦非乙○○之姊陳秀美提示，縱甲○○有在八十八年十月初，親赴
      台南六信查看系爭支票，究竟由誰兌現，依理甲○○應不知悉，然甲○○卻打
      電話給乙○○母親蕭阿甜，請陳秀美將票還伊（見偵查卷八十八年十二月十三
      日訊問筆錄）？由此情，顯見甲○○早已知悉系爭支票之下落。而乙○○如有
      偷竊自訴人支票並偽填金額之行為，則乙○○理應將支票交付予無親屬關係之
      人兌領，方符經驗法則，且該系爭支票退票後，如乙○○確有偽填之行為，則
      乙○○猶恐湮滅證據，而將票據撕毀都來不及，豈有由大姊陳秀美在應甲○○
      要求下，將票據寄還甲○○之理？益徵甲○○早已知悉系爭支票係交付乙○○
      。
    4.復查甲○○陳稱，伊於九月十五日發現遺失系爭號碼0000000號空白支
      票時，因人未在台南，故僅向台南六信金華分社辦理電話掛失云云，證人郭宗
      保亦證稱確有其事，然又證稱其請甲○○來辦手續，甲○○均未來辦理。參以
      乙○○曾於八十八年九月十五日上午九時許以電話向在台南市家中之甲○○連
      絡系爭支票是否被提示之事宜，此有電話通聯紀錄附卷為憑，足見甲○○應知
      悉系爭支票之下落（由乙○○取走），只是因乙○○為將票款匯入，所以先行
      掛失，然卻不敢去辦掛失止付之手續。又依甲○○合作金庫存摺影本所示，甲
      ○○在當日曾於台南企銀（代號：０五四）東寧分行（代號：０四五）之提款
      機（代號：０九一）提領三筆款項。依附件三大眾銀行存摺影本所示，甲○○
      在八十八年九月十五日以現金在大眾銀行西台南分行存入一百元，顯見甲○○
      在八十八年九月十五日當天仍在台南。更見甲○○所稱其發現支票被竊，因人
      未在台南，僅以口頭掛失云云之說詞，顯然與客觀存在之事實，不相符合，而
      無足採信。
    5.再者，甲○○曾稱：告訴狀所附支票影本是其所填寫，而由乙○○使用的，該
      七張支票是其借乙○○的（見前審八十九年一月六日訊問筆錄）。而從卷附票
      據之日期來看，部分票期有在系爭支票期日八十八年八月三十日前：部分票據
      號碼：如00000000、0000000等，有在系爭支票號碼之後。由
      此當可看出，在系爭支票前後，乙○○均能向甲○○借得支票使用，則乙○○
      何必以偷竊方式取得空白支票？更何況票面金額亦僅僅一十萬元而已。又自訴
      人自陳：「查甲○○自八十八年三月至九月所簽發使用之支票共廿八紙，除附
      呈之支票影本廿一紙外、為乙○○所借用者七紙。惟無論如何，甲○○必親自
      填寫發票日及票面金額」，然從卷附廿一張支票影本來看，至少票號0000
      000、0000000等二張支票筆跡，明顯與其他支票筆跡不相符合，已
      見甲○○並非所有之支票均必親自簽發。再從甲○○所提出支票之存根來看，
      票號0000000、0000000號支票，均有借予他人使用，並記載「
      借空白」等字樣。由以上種種客觀事證顯示，甲○○的確有將支票借予他人使
      用之習慣，甚且由他人代甲○○簽發支票金額。再加以兩造自八十八年三月認
      識後，便有同居共財之事實，乙○○尚在八十八年八月廿三日、廿五日猶分別
      匯入六萬元、一十二萬元，借甲○○簽發予美娜公司之支票兌現，本院實查無
      乙○○偷竊並偽填系爭支票之動機。
    6.又依台南市六信函調之對帳單所載，甲○○在兩造同居期間共計兌現票款為一
      百一十八萬零二十六元，兌現票據數共計三十張，期間乙○○共計匯入款項八
      十一萬五千五百元。由對帳單上乙○○匯入款項日期與支票兌現日期之記載，
      可以明顯看出，每當甲○○支票即將由他人提示兌領前，乙○○便會將相當於
      票款之款項匯入甲○○帳戶。亦即無論是甲○○借予乙○○使用之支票，或是
      甲○○簽發供安泰保險公司、美娜化粧品公司兌領之支票，大多由乙○○付款
      。再者，系爭支票之印鑑章確係甲○○所蓋印，此為兩造所不爭執之事實，而
      從使用支票之經驗法則來看，支票發票人實無在空白支票上事先蓋妥印鑑章之
      理。雖甲○○辯稱，系爭支票原本是要開給美娜公司云云。然如支票票根之0
      000000、0000000、0000000號等支票均有註明作廢，若
      甲○○之指訴為真，甲○○焉未將該支票作廢，並於票根註明？足見該支票並
      非不用之支票。又甲○○質疑乙○○向甲○○借用之支票當中，如係甲○○填
      載票面者均有兌付，何以獨獨系爭支票乙○○未匯款使之兌付呢？且系爭支票
      票載到期日為八十八年八月三十日，何以竟遲至八十八年十月間，即兩造已分
      手後才提示呢？然甲○○既自承有借乙○○支票使用，已見甲○○知悉該支票
      為乙○○所使用，縱嗣後甲○○未將票款匯入，亦不能因而即解為乙○○偽造
      。甲○○又以乙○○曾聲稱另有簽發二張支票，然查無乙○○所簽發之其他支
      票，認乙○○所言不實。惟本院向台南市第六信用合作社函調之九張支票影本
      中固無其他乙○○簽發之支票，然0000000、0000000號之支票
      確有乙○○乙○○之背書，有該社八十九年九月四日南六信字第一０九三號函
      支票影本附卷足參，衡之人之記憶力，乙○○將背書交付之支票誤記為簽發，
      非不可能，因而實不能以乙○○將背書之支票記成簽發支票，即認系爭支票為
      乙○○偽造。
    (三)綜上所述，參互印證，足認上開提款卡及支票乃被告交予或借予乙○○，並非
      乙○○所竊取或偽造甚明。被告因與乙○○因關係破裂，雙方因金錢糾紛，無
      法解決，始虛構事實，誣指乙○○竊取，以告訴或自訴方式解決債務甚明。被
      告上開辯詞，為事後卸責之詞，委無足採。事證明確，被告誣告犯行洵堪認定
      。
二、核被告意圖他人受刑事處分，向該管公務員誣告，所為係犯刑法第一百六十九條
    第一項之誣告罪。爰審酌被告犯罪之動機、目的、手段，犯罪時所受之刺激及其
    品性、生活狀況、智識程度、犯罪所生之損害，及犯罪後態度等一切情狀，量處
    如主文所示之刑，藉資懲儆。查被告素行良好，前未曾犯罪受有期徒刑以上刑之
    宣告，其因一時失慮，欲以告訴之方式解決債務，事後已與被害人和解，經此刑
    之宣告後，應知警惕而無再犯之虞，本院因認暫不執行其刑為當，併予以宣告緩
    刑二年，以啟自新。
據上論斷，應依刑事訴訟法第三百四十三條、第二百九十九條第一項前，刑法第一百
六十九條第一項、第七十四條第一款判決如主文。
中      華      民      國      九十      年      九      月      四    日
                                  臺灣臺南地方法院刑事第五庭
                                          法  官  林  英  志
右正本證明與原本無異。
如不服本判決，應於判決送達後十日內，向本院提出上訴狀。
                                          書記官  謝  國  欽
中      華      民      國      九十      年      九      月      四    日
附錄本案論罪科刑法條全文：
中華民國刑法第一百六十九條
 (誣告罪)
意圖他人受刑事或懲戒處分，向該管公務員誣告者，處七年以下有期徒刑
。
意圖他人受刑事或懲戒處分，而偽造、變造證據，或使用偽造、變造之證
據者，亦同。


司法院資訊處製作；財團法人民間司法改革基金會備份。
